臺灣高等法院臺中分院民事判決
110年度重上字第213號
上  訴  人  張錦棟  
被  上訴人  張國勝  
上列當事人間請求侵權行為損害賠償等事件，上訴人對於中華民
國110年8月31日臺灣苗栗地方法院110年度重訴字第21號第一審
判決提起上訴，本院於民國110年12月14日言詞辯論終結，判決
如下：
    主  文
變更之訴駁回。
變更之訴訴訟費用由上訴人負擔。
    事實及理由
壹、程序部分
一、按在第二審為訴之變更或追加，非經他造同意，不得為之；
    但請求之基礎事實同一者，不在此限，民事訴訟法第446條
    第1項、第255條第1項第2款定有明文。又在第二審為訴之變
    更合法者，原訴可認為已因而視為撤回時，第一審就原訴所
    為判決，自當然失其效力；第二審法院應專就新訴為裁判，
    無須更就該判決之上訴為裁判（最高法院71年台上字第3746
    號判決參照）。本件上訴人原依兩造所簽訂之「土地合作開
    發合約書」(下稱系爭合約)之約定，請求被上訴人：㈠應將
    坐落苗栗縣○○鄉○○段00000○00000○00000○00000○000000地號
    (下稱系爭5筆土地)及大坑段533-3地號等合計6筆土地（下
    併稱系爭6筆土地）面積55%，按一審卷第41頁之分割圖，將
    南邊之土地分割予上訴人，北邊之土地分割予被上訴人；㈡
    被上訴人應返還50萬元(此部分經一審判決上訴人敗訴後，
    已經確定，茲不再贅述)。嗣於上訴後，變更聲明為：被上
    訴人應將系爭6筆土地之應有部分各55%，移轉登記予上訴人
    。經核均係本於履行系爭合約而有所請求，基礎事實同一，
    與上開規定相符，應准其為訴之變更。
二、上訴人另於言詞辯論期日追加依不當得利之規定，請求被上
    訴人返還土地開發費用新臺幣(下同)976萬3,000元，惟此乃
    以兩造間之系爭合約已解除或終止或不存在為前提，與前述
    請求履行合約之基礎事實並不相同，且上訴人係於準備程序
    終結，兩造已就本案為協議爭點之後始行提出，亦有妨礙訴
    訟之終結及被上訴人之防禦，自不應准許。　　
貳、實體部分：
一、上訴人主張：
　㈠兩造就被上訴人所有系爭5筆土地於民國105年4月17日訂立系
    爭合約及土地租用契約，形式上雖為兩個契約，但本質為雙
    方共同開發土地之合作契約。
　㈡依系爭合約之規定，被上訴人應支付取得鄰地即大坑段533-1
    (合約書誤載為553-1)地號土地作為系爭5筆土地對外通行之
    用，所需費用50萬元先由上訴人墊繳，上訴人並負擔所有開
    發土地所需資金，被上訴人則應將系爭5筆土地之55%設定抵
    押權予上訴人，再進一步將系爭6筆土地之55%移轉登記並分
    割予上訴人，上訴人已完成土地之開發，惟被上訴人卻拒不
    履行。
　㈢爰依系爭合約第㈠條之規定，請求：被上訴人應將系爭6筆土
    地面積之55%，按一審卷第41頁之分割圖，將南邊之土地分
    割予上訴人，北邊之土地分割予被上訴人。原審為上訴人敗
    訴之判決，上訴人聲明不服，提起上訴，嗣於本院審理時為
    訴之變更。並變更聲明為：被上訴人應將系爭6筆土地之應
    有部分各55%，移轉登記予上訴人。
二、被上訴人則以：
  ㈠兩造簽訂系爭合約，係約定由上訴人出資、被上訴人提供土
    地共同開發農場，開發完成後將之出售，由上訴人、被上訴
    人各分得55%、45%之價款。惟上訴人並未完成開發，且明知
    系爭土地為山坡地，卻不聽被上訴人意見，未向主管機關申
    請相關核准即逕行開挖，遭人檢舉而被開罰、監控，致無法
    繼續開發。
　㈡被上訴人已將系爭5筆土地設定抵押權予上訴人，依系爭合約
    第3條約定，兩造合作期間為5年，未開發完成，合作即告終
    止，本件系爭6筆土地既未開發完成，上訴人之請求自無理
    由。
  ㈢答辯聲明：變更之訴駁回。
三、本件經依民事訴訟法第463條準用同法第270條之1第1項第3
    款規定，整理並協議簡化爭點如後：
　㈠不爭執事項：
    ⒈兩造於105年4月17日簽訂系爭合約書，共同開發被上訴人
      所有坐落栗苗縣公館鄉南河段904-2、904-3、904-8、904
      -9、904-10共5筆土地。合約書主要內容如下：
      ⑴被上訴人應提供所有大坑段533-1(合約書誤載為553-1)
        地號土地作為道路使用。並應負擔取得大坑段533-3地
        號土地使用權之費用50萬元。
      ⑵上開50萬元由上訴人先行代墊，嗣土地開發完成、開始
        銷售，再由被上訴人返還。
      ⑶被上訴人應將系爭5筆土地之55% 設定抵押權予上訴
　　　　人。
      ⑷開發費用全數由上訴人負擔。
      ⑸合作開發期間自動工起算5年(合約書原先約定為6年，嗣
        已更改)，上訴人可獲分配55%，被上訴人則分配45%。
        由上訴人負責銷售。若5年期限內，無法將被上訴人45%
        銷售完畢，上訴人以每坪新台幣5,000元買回；若無法
        買回，合作案終止。
      ⑹為使開發案順利進行，被上訴人同時將5筆土地出租予上
        訴人，雙方於同日另簽訂土地租用契約書，租期自105
        年4月17日起至110年4月18日止計五年(土地租用契約書
        之期限未配合更正) 。
    ⒉被上訴人於105年5月11日將系爭5筆土地設定500萬元之最
      高限額抵押權予上訴人，設定權利範圍為全部。
    ⒊大坑段533-3地號土地，於105年11月9日以買賣為原因登記
      為被上訴人所有，買賣價金50萬元係由上訴人支付。
    ⒋大坑段533-2地號土地之所有權人詹德貴等4人於108年間簽
      署「道路通行同意書」，無條件提供上開土地供大坑段53
      3-3 地號之所有權人作為通行使用。
    ⒌本合作開發案自105年6月16日起動工。
    ⒍上訴人於合作開發期間，因未事先申請開發許可，違反山
      坡地保育利用條例，經苗栗縣政府開罰5次，目前已停止
      任何開發行為。
  ㈡本件爭點：
    ⒈上訴人依系爭合約第㈠條之約定，請求被上訴人將系爭6筆
      土地(即南河段904-2、904-3、904-8、904-9、904-10地
      號＋大坑段533-3地號)之應有部分，各移轉登記55% 予上
      訴人，有無理由？
四、得心證之理由：
　㈠上訴人主張依系爭合約第㈠條約定，請求被上訴人將系爭6筆
    土地總面積之55%移轉登記予上訴人。然系爭合約第㈠條係約
    定：「本案於簽約後，甲方(即被上訴人)應將土地之55%設
    定於乙方(即上訴人)名下，所有開發之費用由乙方負責」。
    顯然係因本件合作開發案之資金，均係由上訴人負責出資，
    為免上訴人血本無歸，因而約定被上訴人應將系爭5筆土地
    設定抵押權予上訴人，作為上訴人提供土地開發資金之擔保
    。此由兩造於105年4月17日簽訂系爭合約後，在105年6月16
    日動工之前，即先於105年5月11日將系爭5筆土地設定500萬
    元之最高限額抵押權予上訴人自明。故此一條款，尚無從作
    為上訴人請求被上訴人移轉系爭6筆土地所有權之依據。
　㈡另綜觀系爭合約第㈡條、第㈢條之約定，雙方合作開發系爭6筆
    土地，主要目的在完成開發後對外銷售，上訴人之權利占55
    %，被上訴人之權利占45%。換言之，關於55%及45%之比例，
    當係指銷售土地獲利之分配(或價金)而言，與土地所有權之
    移轉無關。至於合約第㈤條雖提及「分割期間甲方(被上訴人
    )應提供所有資料並配合所有分割事宜」，此乃對外銷售開
    發完成之土地予第三人時，被上訴人應配合將已銷售部分，
    分割予第三人之約定，亦非上訴人得據為取得土地所有權之
    依據。
　㈢再則，兩造原本係針對被上訴人所有系爭5筆土地協議共同開
    發，嗣因有對外通行之需求，始再另行出資50萬元購入大坑
    段533-3地號土地，並全部登記在被上訴人名下。倘本件開
    發案之最終目的是要讓上訴人取得全部土地55%之應有部分
    ，則當初購入大坑段533-3地號土地時，理當按55%、45%之
    比例，逕登記為兩造共有即可，何需等到開發完成，再由被
    上訴人移轉其中55%之應有部分予上訴人。更足以證明，所
    謂55%、45%之比例，當指開發完成後銷售利潤之分配，而非
    上訴人可以取得系爭6筆土地全部55%之應有部分甚明。
　㈣此外，上訴人於合作開發期間，因未事先申請開發許可，違
    反山坡地保育利用條例，經苗栗縣政府開罰5次，目前已停
    止任何開發行為等情，為兩造所不爭執。足以證明，本件土
    地開發案確實尚未開發完畢，而達到可以開始對外銷售之程
    度，縱認兩造間有另行約定將系爭6筆土地之55%應有部分移
    轉登記予上訴人，惟在完成開發之前，被上訴人亦無配合履
    行之義務，至為灼然。　
五、綜上所述，上訴人依系爭合約之約定，請求被上訴人應將系
    爭6筆土地之應有部分各55%移轉登記予上訴人，非屬正當，
    不應准許，本件變更之訴應予駁回。
六、本件事證已臻明確，兩造其餘之攻擊或防禦方法及所用之證
    據，經本院斟酌後，認為均不足以影響本判決之結果，爰不
    逐一論列，附此敘明。
七、據上論結，本件變更之訴為無理由，爰判決如主文。
中　　華　　民　　國　　110 　年　　12　　月　　28　　日
                  民事第七庭    審判長法　官  王　銘
　　　　　　　　　　　      　　　　　法　官  唐敏寶
　　　　　　　　　　　      　　　　　法　官  高英賓
正本係照原本作成。
如不服本判決，應於收受送達後二十日內向本院提出上訴書狀，
其未表明上訴理由者，應於提出上訴後二十日內向本院補提理由
書狀（均須按他造當事人之人數附繕本）。因疫情而遲誤不變期
間，得向法院聲請回復原狀。
上訴時應提出委任律師或具有律師資格之人之委任狀。委任有律
師資格者，另應附具律師資格證書及釋明委任人與受任人有民事
訴訟法第四百六十六條之一第一項但書或第二項所定關係之釋明
文書影本。如委任律師提起上訴者，應一併繳納上訴裁判費。
                                      書記官  吳伊婷

中　　華　　民　　國　　110 　年　　12　　月　　28　　日